【裁判字號】    95,台上,7269
【裁判日期】    951228
【裁判案由】    違反商業會計法
【裁判全文】
最高法院刑事判決            九十五年度台上字第七二六九號
上  訴  人  甲○○
上列上訴人因違反商業會計法案件，不服台灣高等法院高雄分院
中華民國九十五年三月八日第二審更審判決（九十三年度上更(二)
字第三三八號，起訴案號：台灣高雄地方法院檢察署八十七年度
偵字第四二三四號），提起上訴，本院判決如下：
    主  文
原判決撤銷，發回台灣高等法院高雄分院。
    理  由
本件原判決撤銷第一審關於上訴人部分科刑之判決，改判論處上
訴人連續商業負責人以明知為不實之事項，而填製會計憑證，及
納稅義務人以詐術逃漏稅捐罪刑，固非無見。
惟查：(一)、檢察官起訴書犯罪事實欄記載三人（即指上訴人、鄭
黃充、鄭慶隆三人，鄭黃充、鄭慶隆二人均已判決罪刑確定
）均明知三家公司行號即尚安實業股份有限公司（下稱尚安公司
）、惠信瀝青企業有限公司（下稱惠信瀝青公司）、慶展瀝青混
凝土企業行（下稱慶展企業行）間，實際並無生意往來，竟基於
共同概括犯意，連續自民國八十四年六月間起，至八十五年五月
間，在其業務上所掌之會計簿冊上，虛偽登載買賣瀝青混凝土產
品及銷貨之事實，相互開立不實之統一發票，供作進項憑證，扣
抵進項稅額，藉以向主管機關申報逃漏營業稅捐等情。則就上訴
人擔任惠信瀝青公司之負責人而言，依起訴書所載，似包括惠信
瀝青公司與尚安公司、惠信瀝青公司與慶展企業行間，均有在會
計簿冊虛偽登載買賣及相互開立不實之統一發票等情，原判決僅
認定惠信瀝青公司、尚安公司間於八十四、八十五年度有互開如
原判決附表（下稱附表）一、二、三、四所示之發票，就惠信瀝
青公司、慶展企業行間究竟有無在會計簿冊上，虛偽登載買賣，
以及相互開立不實之統一發票，藉以向主管機關申報逃漏營業稅
捐等情，則未置一語，已有已受請求事項未予審判之違誤。又原
判決理由論述似謂惠信瀝青公司並無在會計簿冊上為虛偽買賣登
載，而認此部分不能證明上訴人犯罪，然原判決理由欄就此部分
亦未為無罪諭知之說明，亦有疏漏。(二)、公司負責人為納稅義務
人之公司以不正當方法逃漏稅捐，並非稅捐稽徵法第四十一條之
犯罪或受罰主體，僅依同法第四十七條第一款之規定，代替公司
受徒刑之處罰，又公司不具有犯罪能力，自無所謂概括犯意之存
在，故公司以不正當方法逃漏稅捐，當不可能成立刑法修正前之
連續犯，該公司負責人因而代罰，亦不應成立連續犯，公司逃漏
稅捐多次，其負責人應成立多次犯罪，併合處罰。原判決既認定
上訴人為惠信瀝青公司之負責人，理由亦論述上訴人係稅捐稽徵
法第四十七條規定代罰，乃原判決主文諭知「納稅義務人以詐術
逃漏稅捐」，非無主文與事實、理由矛盾；又原判決認定惠信瀝
青公司八十四年度逃漏營業稅額為新台幣（下同）六十四萬四千
四百零九元，八十五年度逃漏營業稅額為十二萬八千三百六十二
元，似認逃漏稅捐不只一次，惟只論處一罪，亦有未當。(三)、上
訴人於原審辯稱依上訴人於第一審所提出附表（第一審卷第一五
０頁），若系爭銷貨、進貨發票，並無實際交易，固然尚安公司
有一千四百三十六萬七千九百九十九元之差額，短線稅額七十一
萬八千四百元，但惠信瀝青公司扣除溢繳之營業稅額五十三萬四
千一百九十元，慶展企業行亦溢繳營業稅十八萬四千二百零六元
，三家公司合計尚且溢繳營業稅五元，上訴人若有幫助逃漏稅捐
之意圖，惠信瀝青公司與慶展企業行何須溢繳七十一萬八千四百
零五元之稅額，達到逃漏尚安公司營業稅七十一萬八千四百元之
目的？原判決對於上訴人上開有利之辯解，並未說明不採之理由
，亦有判決不備理由之違誤。又卷附高雄縣稅捐稽徵處刑事案件
移送書載明依向財政部台灣省南區國稅局高雄縣分局及屏東縣分
局調取尚安公司、惠信瀝青公司、慶展企業行之八十四、八十五
年營利事業所得稅結算申報書所附資產負債表列載「銀行借款」
，並相繼申請暫停營業及自行歇業，負責人行蹤不明，規避查核
，涉嫌冒貸情事。則上訴人與鄭黃充、鄭慶隆等以上揭公司、
企業行名義對開發票，是否係為膨脹營業額，藉以向銀行貸款之
用，抑或有其它用途，原審法院未向上開公司往來之金融機構查
明，亦有調查職責未盡之違誤。以上或為上訴意旨所指摘，或為
本院得依職權調查之事項，應認原判決仍有撤銷發回更審之原因
。
據上論結，應依刑事訴訟法第三百九十七條、第四百零一條，判
決如主文。
中    華    民    國  九十五  年   十二   月  二十八  日
                      最高法院刑事第七庭
                          審判長法官  呂  潮  澤
                                法官  吳  昆  仁
                                法官  孫  增  同
                                法官  趙  文  淵
                                法官  吳      燦
      本件正本證明與原本無異
                                      書  記  官
中    華    民    國  九十六  年    一    月    四    日
                                                      j


司法院資訊處製作；財團法人民間司法改革基金會備份。
